【裁判字號】    91,訴,3452
【裁判日期】    921013
【裁判案由】    損害賠償
【裁判全文】
臺灣高雄地方法院民事判決                  九十一年訴字第三四五二號
    原      告  乙○○
    被      告  甲○○
右當事人間請求損害賠償事件，由刑事庭移送前來，經本院於民國九十二年九月二十
九日言詞辯論終結，本院判決如左：
    主      文
原告之訴及假執行之聲請均駁回。
訴訟費用由原告負擔。
    事實及理由
一、原告起訴主張：伊與被告係叔姪關係，被告明知坐落於高雄縣阿蓮鄉○○段二三
    八八地號土地（下稱系爭土地）為農地，依修正前農業發展條例第三十一條規定
    不得分割或移轉為共有，被告於民國八十一年十一月五日向伊買受上開土地，約
    定俟日後可辦理分割時，再將買受之部分分割移轉登記，伊並已將被告所買受之
    部分交付其使用。詎被告明知上情，於八十八年間因要求伊返還買賣價金不成，
    竟意圖使伊受刑事處分，分別於八十九年五月二十日委由真實姓名年籍不詳且不
    知詳情之成年蘇姓友人代筆，具狀謂伊意圖為自己不法之所有，故意隱瞞前開土
    地為農地之事實，施用詐術，使被告誤信上開土地得移轉登記而買受，被告因而
    交付買賣價金新臺幣（下同）三百萬元後，拒不移轉登記云云，誣告伊涉嫌詐欺
    罪，並向臺灣高雄地方法院檢察署提出告訴。嗣檢察官查明被告於買賣上揭土地
    時即已明知為該農地無法分割，認定伊並未施用任何詐術，被告亦未陷於錯誤之
    情事，於八十九年十月二十三日分別以臺灣高雄地方法院檢察署八十九年度調偵
    字第一九０號及八十九年度偵字第一七０八二號為不起訴處分確定。被告上揭故
    意誣告行為侵害伊之名譽權，並貶損伊之社會評價，爰依侵權行為法律關係，請
    求被告給付原告精神慰撫金三百萬元等語。並聲明：(一)被告應給付原告三百萬元
    ，及自訴狀繕本送達翌日起加給法定遲延利息；且(二)願供擔保，請准宣告假執行
    。
二、被告則以：否認有誣告原告之侵權行為，伊向原告購買系爭土地後，原告已於八
    十八年三月十二日完成繼承登記，但屢經伊催促辦理分割移轉登記，原告均藉詞
    推託，嗣於八十八年九月八日，原告始簽立切結書及交付發票日八十九年一月一
    日、到期日八十九年四月十日、面額三百萬元之本票一紙，然本票屆期後，原告
    仍拒不履行，而認原告有意圖詐欺，始向臺灣高雄地方法院檢察署提出告訴，伊
    並無誣告侵權行為之故意。另伊與原告係五親等內之血親，而親屬間詐欺係告訴
    乃論之罪，伊提出誣告告訴時，已逾六個月告訴期間，原告既無受刑事訴追之虞
    ，則伊自不構成誣告之侵權行為。況伊係於八十九年五月十八日提起詐欺告訴，
    原告最遲於八十九年七月五日於接受檢察官訊問時即已知悉系爭侵權行為，竟遲
    至九十一年九月二十日方才起訴，顯已逾二年侵權行為請求權之消滅時效期間，
    而主張時效消滅等語，資為抗辯。
三、本件爭點為(一)被告行為有無構成系爭侵權行為損害賠償責任；(二)原告起訴請求有
    無罹於侵權行為請求權消滅時效，茲分述如下：
  (一)原告主張被告上揭故意誣告行為侵害原告之名譽權，並貶損原告之社會評價等語
    ，被告則否認有誣告原告之侵權行為，並以前揭情詞置辯。經查：
    (1)原告主張，被告於八十二年六月十日向原告購買系爭土地，且被告於購買時即
      明知系爭土地地目為田，依修正前農業發展條例第三十一條規定不得分割或移
      轉為共有等語之事實，業經被告於偵查中自承（參見九十年度偵字第一三一二
      五號偵查卷宗第十七頁反面），且有土地登記謄本及切結書各一紙附卷可稽（
      參見九十年度偵字第一三一二五號偵查卷宗第三十四至三十六頁），是被告向
      原告購買系爭土地時，即明知系爭土地依修正前農業發展條例第三十一條規定
      不得分割或移轉為共有，應堪以認定。
    (2)另原告主張被告誣告原告涉嫌詐欺罪，並向臺灣高雄地方法院檢察署提出告訴
      。嗣檢察官查明被告於買賣上揭土地時即已明知為該農地無法分割，認定原告
      並未施用任何詐術，被告亦未陷於錯誤之情事，於八十九年十月二十三日分別
      以臺灣高雄地方法院檢察署八十九年度調偵字第一九０號及八十九年度偵字第
      一七０八二號為不起訴處分確定等情之事實，亦經本院調閱上揭卷宗及臺灣高
      雄地方法院檢察署八十九年度偵字第一一三三０號、九十年度發查字第六九一
      號卷宗，肯認屬實，並有刑事告訴狀及不起訴處分書各一份，在卷可參（參見
      八十九年度偵字第一一三三０號偵查卷第一至二頁、九十年度發查字第六九一
      號卷第九至十三頁）。
    (3)至被告辯稱，其向原告購買系爭土地後，原告業於八十八年三月十二日完成繼
      承登記，但原告均藉詞推託拒辦理分割移轉登記，嗣後原告始簽立切結書及面
      額三百萬元之本票一紙，然本票屆期後，原告仍拒不履行，而認原告有意圖詐
      欺，始向臺灣高雄地方法院檢察署提出告訴，其並無誣告侵權行為之故意云云
      ，然被告於購買系爭土地時，明知系爭土地依修正前農業發展條例第三十一條
      規定不得分割或移轉為共有，已如前述，被告竟虛構原告故意隱匿系爭土地地
      目為田，而施用詐術騙取財物之情節，向臺灣高雄地方法院檢察署提出不實誣
      告告訴，被告既無未親歷買賣過程，致有輕信傳說懷疑誤會之情形，是以被告
      意圖使原告受刑事處分而為故意為誣告侵權行為，應堪認定，被告上揭所辯，
      顯係卸責之詞，不足採信。
    (4)另被告辯稱，其與原告係五親等內之血親，而親屬間詐欺係告訴乃論之罪，被
      告提出誣告告訴時，已逾六個月告訴期間，原告既無受刑事訴追之虞，則被告
      自不構成誣告之侵權行為云云。惟自被告之刑事告訴狀所載內容觀之，被告係
      以原告於八十二年六月十日及八十九年間連續詐欺，而於八十九年五月十八日
      向臺灣高雄地方法院檢察署提出詐欺告訴（參見八十九年度偵字第一一三三０
      號偵查卷第一至二頁），業經本院調閱上揭卷宗，查核屬實，是被告提出原告
      詐欺告訴時，並未逾六個月告訴期間，被告上揭所辯，亦無可採信。
    (5)綜右所述，被告購買系爭土地時，明知系爭土地依修正前農業發展條例第三十
      一條規定不得分割或移轉為共有，竟虛構原告故意施用詐術騙取財物情節，向
      臺灣高雄地方法院檢察署提出不實誣告告訴，均已如前述，是被告故意為誣告
      行為致侵害原告名譽權之侵權行為事實，應堪認定。
  (二)又被告抗辯，其係於八十九年五月十八日提起詐欺告訴，原告最遲於八十九年七
    月五日即已知悉系爭侵權行為，竟遲至九十一年九月二十日方才起訴，顯已逾侵
    權行為請求權之消滅時效等語；原告則以其雖無不能行使本件損害賠償請求之原
    因，然其係直至八十九年十一月七日收受檢察官不起訴處分書時，才知悉被告系
    爭侵權行為，其並未逾侵權行為請求權之消滅時效云云置辯。經查：
    (1)依民法第一百九十七條第一項規定：「因侵權行為所生之損害賠償請求權，自
      請求權人知有損害及賠償義務人時起，二年間不行使而消滅」。所謂知有損害
      及賠償義務人之知，係指明知而言。如當事人間就知之時間有所爭執，應由賠
      償義務人就請求權人知悉在前之事實，負舉證責任（最高法院七十二年臺上字
      第一四二八號判例要旨參照）；又消滅時效，因左列事由而中斷：一請求。二
      承認。三起訴，同法第一百二十九條第一項定有明文。所謂請求是指權利人在
      訴訟外，行使其權利之意思表示，其方式並無限制，但需有債權人對於債務人
      請求履行債務之意思（最高法院五十一年臺上字第四九０判例要旨參照）；又
      起訴是指時效受不利益的當事人提起訴訟以行使其權利，此所謂之訴訟，應係
      指民事訴訟而言，解釋上亦可包括刑事附帶民事訴訟及行政訴訟附帶請求損害
      賠償。
    (2)另關於侵權行為損害賠償請求權之消滅時效，應以請求權人實際知悉損害及賠
      償義務人時起算，非以知悉賠償義務人因侵權行為所構成之犯罪行為經檢察官
      起訴或法院判決有罪為準（最高法院九十年度臺上字第八三九號判決要旨參照
      ）。
    (3)原告雖於九十一年九月二十日向本院提起刑事附帶民事訴訟，依侵權行為法律
      關係，請求被告給付原告精神慰撫金三百萬元，惟原告最遲於八十九年七月五
      日接受檢察官訊問時即已知悉被告前開系爭侵權行為，此有被告提出之臺灣高
      雄地方法院檢察署八十九年度調偵字第一九０號辦案進行單及點名單影本各一
      紙，在卷可參，核屬相符，依前揭說明，則應自八十九年七月五日起算原告之
      請求權時效期間。是原告主張其於八十九年十一月七日收受檢察官不起訴處分
      書後，始知悉被告之行為屬侵權行為，而開始起算消滅時效，應非可採。
    (4)綜右所述，原告於九十一年九月二十日提起本件刑事附帶民事訴訟，距被告為
      侵權行為時，亦即八十九年五月二十日，顯已逾二年。而時效完成後，債務人
      得拒絕給付，復為民法第一百四十四條第一項所明定，被告抗辯原告侵權行為
      請求權已罹於時效等語，核屬可採。
五、綜上所述，被告購買系爭土地時，明知系爭土地依修正前農業發展條例第三十一
    條規定不得分割或移轉為共有，竟虛構原告故意施用詐術騙取財物情節，向臺灣
    高雄地方法院檢察署提出不實誣告告訴，應負侵權行為損害賠償責任，已如前述
    ，然原告九十一年九月二十日提起本件刑事附帶民事訴訟，距被告為侵權行為時
    ，顯已逾二年，該侵權行為請求權已罹於時效。從而，原告爰依侵權行為法律關
    係，請求被告給付原告精神慰撫金三百萬元，及自訴狀繕本送達翌日起加給法定
    遲延利息，均為無理由，不應准許，其假執行之聲請亦失所附麗，應併予駁回。
六、本件事證已臻明確，兩造其餘主張、陳述及所提之證據，經審酌與本院上開論斷
    結果無違，爰不予逐一贅述，併予序明。
七、據上論結，原告之訴為無理由，依民事訴訟法第七十八條，判決如主文。
中      華      民      國    九十二    年      十      月     十三     日
                              臺灣高雄地法院民事第二庭
~B審判長法官  楊富強
~B法      官  曾淑娟
~B法      官  唐中興
右為正本係照原本作成。
如對本判決上訴，須於判決送達後廿日內向本院提出上訴狀。
中      華      民      國    九十二    年      十      月     十三     日
~B法院書記官    陳孟瑩


司法院資訊處製作；財團法人民間司法改革基金會備份。
